---
title: "Démarche statistique"
author: "UP Mathématiques appliquées"
date: ''
output:
  html_document:
    theme: united
    css: style.css
    highlight: tango
mainfont: SourceSansPro
header-includes:
- \usepackage[default]{sourcesanspro}
- \usepackage[T1]{fontenc}
---



Vous trouverez sur ce site les énoncés de TDs associés au cours de démarche statistique

```{r setup-TD_liste, include=FALSE}
knitr::opts_chunk$set(echo = FALSE, cache= FALSE, eval = TRUE, fig.show='hide', message = FALSE, warning = FALSE, results = 'markup' )
library(tidyverse)
library(kableExtra)
liste_td  <- list.files(pattern = '.Rmd')  


ll <- lapply(liste_td, function(f){
  if(! (f %in% c("vocabulaire.Rmd", "index.Rmd") ) ){
    print(f)
    td_content <- tibble(text = readLines(f) ) %>% 
      mutate(TD = str_remove(f, pattern = '.Rmd')) %>% 
      filter(str_detect(text, "title:")) %>%
      mutate(Nom = str_remove(text, pattern = "title: [\'\"]"))    %>% 
      mutate(Nom = str_sub(Nom, start = 1, end = -2)) %>% 
      select(-text)
    return(td_content)}
})


liste_complete <- do.call('rbind', ll) %>% 
  mutate(TD_url = paste0(TD, '.html')) %>% 
  arrange(Nom)


```

# {.tabset .tabset-fade .tabset-pills}


## Liste des TDs du module 

```{r echo = FALSE, eval = TRUE, results='markup'}

liste_complete %>%
  mutate(Lien = cell_spec(TD, "html", link = TD_url)) %>% 
  select(-TD_url)    %>%
  select(-TD) %>% 
  kable("html", escape = FALSE) %>%
  collapse_rows(columns = 1, valign = 'top') %>%
  kable_classic(full_width = F, html_font = "Cambria")



```

## Liste des scripts et jeux de données utilisés dans le module


### Script

- [TD1_script.R](TD1_script.R) : le script pour bien démarrer le TD1.


### Données

- [Angle](angle.csv) : données sur l'évaluation des angles, 
- [Cafe](cafe_DM.csv) : données sur la qualité des cafés en fonction de différentes provenances,
- [Compote](compote.csv) : données sur les compotes,
- [dataSportV1](dataSportV1.csv) et [dataSportV2](dataSportV2.csv),
- [Manchots de Palmer](penguins.csv) : ce jeu de données est distribué dans le package [palmerpenguins](https://allisonhorst.github.io/palmerpenguins/) d'Allison Horst.
- [puissance1](puissance_1.csv) et [puissance2](puissance_2.csv)


## Vocabulaire du module




```{r setup-TDvocabulaire, include=FALSE, results='hide'}
knitr::opts_chunk$set(echo = FALSE, cache= FALSE, eval = TRUE, fig.show='hide', message = FALSE, warning = FALSE, results = 'markup' )
library(tidyverse)
library(kableExtra)
liste_td <- list.files(pattern = '.Rmd')
liste_td <- liste_td[which(! (liste_td%in% c("vocabulaire.Rmd", "index.Rmd")))]

print(liste_td)

ll <- lapply(liste_td, function(f){
    print(f)
    vocabulaire <- tibble(text = readLines(f) ) %>%
      mutate(TD = str_remove(f, pattern = '.Rmd')) %>%
      slice((which(str_detect(text, "vocabulaire"))+1):n()) %>%
      filter(!(text == ''))

    themes <-  vocabulaire %>%
      filter(str_detect(text, '###')) %>%
      mutate(text = str_remove(text, '###')) %>%
      mutate(text = trimws(text)) %>%
      pull(text)

    sep <- which(str_detect(vocabulaire$text, pattern = paste(themes, collapse = '|')))
    vocabulaire <- vocabulaire %>%
      rowid_to_column() %>%
      mutate(themes = rep(themes, diff(c(sep, nrow(vocabulaire)+1)))) %>%
      filter(!str_detect(text, pattern = paste(themes, collapse = '|') ) )

    return(vocabulaire)
})


liste_complete <- do.call('rbind', ll) %>% 
  mutate(nom = str_remove(text, '- ')) %>% 
  dplyr::select(-text) %>%
  select(nom, themes, TD) %>%
  arrange(nom) %>%
  mutate(TD_url = paste0(TD, '.html')) %>%
  arrange(nom)


print_liste <- function(theme_choisi){
  liste_complete %>%
  filter(themes == theme_choisi) %>%
  select(-themes) %>%
  kable("html", escape = FALSE) %>%
  collapse_rows(columns = 1, valign = 'top') %>%
  kable_classic(full_width = F, html_font = "Cambria")
}
```

```{r echo = FALSE, eval = TRUE, results='hide'}
liste_complete <- liste_complete %>%
  mutate(TD = cell_spec(TD, "html", link = TD_url)) %>%
  select(-TD_url)



```



### Statistique

```{r stat, echo = FALSE, eval = TRUE, results='markup'}
print_liste('Statistique')
```


### Environnement R

```{r env_R, echo = FALSE, eval = TRUE, results='markup'}
print_liste('Environnement R')
```


### Commandes R

```{r commandes_R, echo = FALSE, eval = TRUE, results='markup'}

print_liste('Commandes R')
```



