---
title: "Liste des Travaux dirigés du module démarche statistique"
author: "UP Mathématiques appliquées"
date: ''
output:
  html_document:
    theme: united
    css: style.css
    highlight: tango
mainfont: SourceSansPro
header-includes:
- \usepackage[default]{sourcesanspro}
- \usepackage[T1]{fontenc}
---



Vous trouverez sur ce site les énonces de TDs associés au cours de démarche statistique

```{r setup-TD_liste, include=FALSE}
knitr::opts_chunk$set(echo = FALSE, cache= FALSE, eval = TRUE, fig.show='hide', message = FALSE, warning = FALSE, results = 'markup' )
library(tidyverse)
library(kableExtra)
liste_td  <- list.files(pattern = '.Rmd')  


ll <- lapply(liste_td, function(f){
  if(! (f %in% c("vocabulaire.Rmd", "liste_TD.Rmd") ) ){
    print(f)
    td_content <- tibble(text = readLines(f) ) %>% 
      mutate(TD = str_remove(f, pattern = '.Rmd')) %>% 
      filter(str_detect(text, "title:")) %>%
      mutate(Nom = str_remove(text, pattern = "title: [\'\"]"))    %>% 
      mutate(Nom = str_sub(Nom, start = 1, end = -2)) %>% 
      select(-text)
    return(td_content)}
})


liste_complete <- do.call('rbind', ll) %>% 
  mutate(TD_url = paste0(TD, '.html')) %>% 
  arrange(Nom)


```

# {.tabset .tabset-fade .tabset-pills}


## Liste des TDs du module 

```{r echo = FALSE, eval = TRUE, results='markup'}

liste_complete %>%
  mutate(Lien = cell_spec(TD, "html", link = TD_url)) %>% 
  select(-TD_url)    %>%
  select(-TD) %>% 
  kable("html", escape = FALSE) %>%
  collapse_rows(columns = 1, valign = 'top') %>%
  kable_classic(full_width = F, html_font = "Cambria")



```

## Liste des jeux de données utilisées dans le module

- [Angle](angle.csv) : données sur l'évaluation des angles, 
- [Cafe](cafe_DM.csv) : données sur la qualité des cafés en fonction de différentes provenances,
- [Compote](compote.csv) : données sur les compotes,
- [dataSportV1](dataSportV1.csv) et [dataSportV2](dataSportV2.csv),
- [Manchots de Palmer](penguins.csv) : ce jeu de données est distribué dans le package [palmerpenguins](https://allisonhorst.github.io/palmerpenguins/) d'Allison Horst.
- [puissance1](puissance_1.csv) et [puissance2](puissance_2.csv)