---
title: "TD11 : Régression linéaire multiple"
author: "UP Mathématique appliquée"
date: ''
output:
  html_document:
    theme: united
    css: style.css
    highlight: tango
mainfont: SourceSansPro
header-includes:
- \usepackage[default]{sourcesanspro}
- \usepackage[T1]{fontenc}
---

```{r setup-TD11, include=FALSE}
knitr::opts_chunk$set(echo = FALSE, cache= TRUE, eval = TRUE, fig.show='hide', message = FALSE, warning = FALSE, results = 'hide' )
library(tidyverse)
library(kableExtra)
library(devtools) 
out_type <- knitr::opts_knit$get("rmarkdown.pandoc.to")
```
# {.tabset .tabset-fade .tabset-pills}

##  Objectifs de la séance  

* Régression linéaire multiple
  + Ajuster un modèle de régression linéaire multiple 
  + Analyser les différents tests inhérents
* Sélection de modèle
  + Comparer des modèles de régression
  + Sélectionner un sous-modèle
* Prédiction
  + Déterminer l'intervalle de confiance 
  + Déterminer l'intervalle de prédiction
 
## Exercices 

### Etude du rendement fromager : régression linéaire simple 

Un laboratoire d'analyse souhaite mettre en évidence l'influence de la composition du lait sur le rendement
fromager. Pour ce faire, il a mesuré sur un échantillon de n = 85 laits, la densité , le taux butyreux , le taux de
protéine , le taux de caséine , l'extrait sec et le rendement fromager de chacun de ces laits.

#### Importation du jeu de données  et matrice des corrélations
* Charger les données provenant du fichier `lait.txt`.
* Calculer les corrélations entre les variables  à l'aide de la fonction 
`cor`.

```{r, echo=FALSE, results='markup', eval = TRUE}
fromages <- read.table("lait.txt", sep = "\t", dec = ",", header = T)
```

```{r, echo=FALSE, results='markup', eval = FALSE}
fromages %>% 
  cor() %>% 
  kable(digits=2, format = "html", escape = FALSE) %>%
  collapse_rows(columns = 1, valign = 'top') %>%
  kable_classic(full_width = F, html_font = "Cambria")
```

* Décrire le tableau de données étudié ainsi que les variables du problème (nombre d'individus statistiques,
nombre de variables, nature des variables, . . . )

* Identifier les deux variables les plus corrélées et représenter le nuage de points associé. Même exercice pour les deux variables les moins corrélées.


```{r, echo = FALSE, eval = FALSE}
fromages %>% ggplot(aes(x = CASEINE, y = PROTEINE)) + 
  geom_point()
fromages %>% ggplot(aes(x = BUTYREUX, y = DENSITE)) + 
  geom_point()
```

#### Régression linéaire simple

* Effectuer les différentes régressions simples possibles pour expliquer le rendement.

* Comparer les résultats. Quelle variable semble le mieux expliquer le rendement ?




### Régression linéaire multiple avec toutes les variables explicatives disponibles

* Écrire le modèle (sous forme indicée puis sous sa forme matricielle) permettant d'étudier l'influence de la
densité, du taux butyreux, du taux de protéine, du taux de caséine et de l'extrait sec sur le rendement fromager.

* Rappeler les hypothèses associées au test ci-dessous. Quelle est sa conclusion au seuil $5\%$ ? 

```{r, echo=FALSE, results='markup', eval = TRUE}
mod1 <- lm(data = fromages, RENDEMENT ~ .)
mod0 <- lm(data = fromages, RENDEMENT ~ 1)
anova(mod0, mod1)
```
#### Etude des coefficients
 Le  tableau suivant donne les estimations des coefficients du modèle avec la méthode des moindres carrés.
```{r, echo=FALSE, results='markup', eval = TRUE}
mod1.coef <- mod1 %>%  summary() 
mod1.coef$coefficients  %>% 
  kable(digits=2, format = "html", escape = FALSE) %>%
  collapse_rows(columns = 1, valign = 'top') %>%
  kable_classic(full_width = F, html_font = "Cambria")

```

* Rappeler le test effectué sur une ligne en rappelant les hypothèses, la statistique de test et sa conclusion.
* Quels sont les coefficients jugés significatifs au seuil de $10 \%$, $5 \%$ dans ce modèle ?

### Sélection d'un sous-modèle

Le modèle comportant toutes les variables explicatives disponibles n'est pas nécessairement le meilleur. La lecture des tests de Student dans la section précédente nous l'a confirmé. Cela provient des fortes corrélations existant sur les variables explicatives. Nous allons ainsi chercher à supprimer des variables pour notamment éviter la redondance d'information.

A partir de  $p$  variables explicatives, on peut composer $2^p$ sous-modèles, c'est pourquoi il n'est pas raisonnable en général d'étudier tous les sous-modèles pour savoir lequel garder. 

La fonction `step` permet de rechercher le modèle possédant la plus faible valeur d'AIC parmi certains modèles choisis par une politique donnée. 

* Méthode descendante :

A chaque étape, au plus une variable explicative est retirée du  modèle obtenu à l'étape précédente dont l'AIC est connu. L'AIC est calculé pour tous les sous-modèles obtenus en ne retirant qu'une des variables explicatives. Ces AICs sont alors comparés pour décider si une variable est à retirer et le cas échéant laquelle.

```{r, echo=TRUE, results='markup', eval = TRUE}
modBestBwd <- step(mod1)
```
* Méthode ascendante :

A partir du modèle à une variable explicative possédant l'AIC la plus faible, une variable est ajoutée à chaque étape tant que l'AIC diminue le plus possible.

```{r, echo=TRUE, results='markup', eval = TRUE}
modBestFwd <- step(mod0, direction = "forward", scope = formula(mod1))
```



* Méthode "stepwise"

Enfin il est possible à chaque étape de comparer les AIC des modèles avec une variable en plus et ceux avec une en moins et de retenir le meilleur. 
```{r, echo=TRUE, results='markup', eval = TRUE}
modBestStp <- step(mod0, direction = "both", scope = formula(mod1))
```
* Quel modèle retenir finalement ?

### Prédiction 

Les mesures sur un nouvel échantillon de lait sont les suivantes :
```{r, echo=FALSE, results='markup', eval = TRUE}
fromagesNEW <- data.frame(1.032,37.7,35.7,28.5,127.1) 
  names(fromagesNEW) <- names(fromages)[-6]
fromagesNEW %>% 
  kable(digits=2, format = "html", escape = FALSE) %>%
  collapse_rows(columns = 1, valign = 'top') %>%
  kable_classic(full_width = F, html_font = "Cambria")
```

* A l'aide de la fonction `predict`, déterminer l'intervalle de confiance associé à ce rendement moyen.

```{r, echo=FALSE, eval=FALSE, results='markup' }
predict(modBestStp, newdata = fromagesNEW, interval = "confidence")

```


* Déterminer l'intervalle de prédiction associé à l'estimation du rendement d'un tel lait.

```{r, echo=FALSE, eval=FALSE, results='markup' }
predict(modBestStp, newdata = fromagesNEW, interval = "prediction")

```
## Le vocabulaire de la séance

### Commandes R
- anova et lm
- step
- predict

### Environnement R


### Statistique 
- Régression linéaire multiple
- Sélection de sous-modèle par calcul de l'AIC
- Prédiction
