---
title: "TD12 : Régression linéaire multiple bis"
author: "UP Mathématique appliquée"
date: ''
output:
  html_document:
    theme: united
    css: style.css
    highlight: tango
mainfont: SourceSansPro
header-includes:
- \usepackage[default]{sourcesanspro}
- \usepackage[T1]{fontenc}
---
  
  
```{r setup-TD12, include=FALSE}
knitr::opts_chunk$set(echo = FALSE, cache= TRUE, eval = TRUE, fig.show='hide', message = FALSE, warning = FALSE, results = 'hide' )
library(tidyverse)
library(kableExtra)
library(devtools) 
library(GGally)
out_type <- knitr::opts_knit$get("rmarkdown.pandoc.to")
```
# {.tabset .tabset-fade .tabset-pills}

##  Objectifs de la séance  

* Régression linéaire multiple
  - Réinvestir le TD précédent pour traiter une nouvelle problématique.
  - Etablir la démarche à suivre à partir des éléments déjà abordés.

## Exercice

Un organisme d'analyse sensorielle souhaite savoir s'il est possible de prévoir l'appréciation globale d'un jambon à partir de sa description sensorielle. Un jury entraîné a utilisé les variables suivantes pour décrire 21
jambons : Jutosité, Caractère croquant, Tendreté, Caractère pâteux, Fibreux, Saveur salée, Saveur sucrée, Flaveur de viande, Assaisonnement, Flaveur métallique, Flaveur fèces/urine, Flaveur de gras, Flaveur braisé/fumé,
Flaveur lactique . Puis une note d' Appréciation globale a été attribué à chacun des jambons. 

* Charger le fichier de données `jambon.txt`, il est conseillé d'utiliser le paramètre `row.names =`.
```{r, echo=FALSE, results='markup', eval = TRUE}
jambons <- read.table('jambon.txt', sep = "\t", header =T, row.names = 1)
```
* A l'aide de la fonction `ggpairs` du paquet `GGally` lancez une première analyse descriptive du  lien entre variables deux à deux. 
```{r, echo=FALSE, results='markup', fig.align='center', out.width = '1000px', out.height= '800px',eval = FALSE}
jambons %>% 
  cor() 

jambons %>% ggpairs(
  columns = c(1, 7:9),
  lower = list(continuous = wrap("points", color = "dodgerblue4")),
  diag = list(continuous = wrap("densityDiag", color = "dodgerblue4"))
  )
```

* Proposer une problématique liée au contexte.

* Reprendre des éléments du TD précédent afin d'apporter des éléments de réponse à la problématique posée.

* Quel modèle retenir ? pourquoi ?
```{r, echo=FALSE, results='markup', eval =FALSE}
mod_cplet <- lm(data = jambons, globale ~ .)
mod0 <- lm(data = jambons, globale ~ 1)
modBestBwd <- step(mod_cplet)
modBestFwd <- step(mod0, direction = "forward", scope = formula(mod_cplet))
modBestStp <- step(mod0, direction = "both", scope = formula(mod_cplet))
summary(modBestBwd)
summary(modBestFwd)
summary(modBestStp)
```
## Le vocabulaire de la séance

### Commandes R
- ggpairs
- anova et lm
- step
- predict

### Environnement R


### Statistique 
- Régression linéaire multiple
- Sélection de sous-modèle par calcul de l'AIC
- Prédiction
