---
title: "TD13 : Prendre en compte un effet bloc"
author: "UP Mathématique appliquée"
date: ''
output:
  html_document:
    theme: united
    css: style.css
    highlight: tango
mainfont: SourceSansPro
header-includes:
- \usepackage[default]{sourcesanspro}
- \usepackage[T1]{fontenc}
---


```{r setup-TD13, include=FALSE, }
knitr::opts_chunk$set(echo = FALSE, cache= TRUE, eval = TRUE, fig.show='hide', message = FALSE, warning = FALSE, results = 'hide' )
library(tidyverse)
library(kableExtra)
out_type <- knitr::opts_knit$get("rmarkdown.pandoc.to")
```


# {.tabset .tabset-fade .tabset-pills}

##  Objectifs de la séance  

* Visualisation de données
  - Visualiser les relations entre une variable quantitative et deux variables qualitatives
  - Visualiser de potentielless interactions entre facteurs
  
* Analyse de données
   - Comprendre la notion d'interaction entre deux facteurs
   - Comprendre le modèle d'analyse de la variance à deux facteurs
   - Ajuster un modèle d'analyse de la variance  à deux facteurs et exploiter les résultats qui en découlent
  
  
## Exercices 

###  Comparaison de trois types de sondes

En préparation d'une future expérimentation en champs,  on a comparé, dans deux types de sols, trois types de sondes destinées à prélever des échantillons de terre, en effectuant plusieurs prélèvements et en mesurant la teneur en anhydride phosphorique ($P_20_5$) en mg pour 100 g de terre sèche.  On s'intéresse principalement aux différences qui pourraient exister d'un type de sonde à l'autre, et aux interférences éventuelles des types de sonde avec les types de sol. Les données sont disponibles dans le fichier [sonde_sol.csv](sonde_sol.csv).

#### Importation et visualisation

* Importer les données et les représenter sous forme d'un boxplot dans lequel l'abscisse est le sol, ce boxplot étant rempli par une couleur qui représente la sonde.

```{r importe_data, eval = TRUE, echo = FALSE, fig.show='hide'}
library(tidyverse)
dta <- read.table('sonde_sol.csv', sep = ";", header = TRUE) %>% 
   mutate(Sol = as.factor(Sol), Sonde = as.factor(Sonde))

dta %>% ggplot() + aes(x=Sol,y = P205, fill = Sonde) + geom_boxplot() 

```


* Décrire le rôle de la commande ci-dessous et discuter d'une possible interaction entre le facteur Sol et le facteur Sonde.

```{r interaction_plot, echo=TRUE, eval = TRUE}
dta %>% 
   group_by(Sonde, Sol) %>% 
   summarize(P205_m = mean(P205)) %>%
   ggplot() + aes(x=Sol, col = Sonde, y=P205_m) + geom_line(aes(group = Sonde)) + geom_point()
```

#### Ajustement et évaluation du modèle complet

* Identifier la variable à expliquer, les variables potentiellement explicatives, ainsi que leurs natures et écrire sous forme mathématique le modèle correspondant. 

* Mettre en place un test statistique permettant de répondre à la question "Le taux d'anhydride phosphaté est-il le même dans tous les types de sol, pour tous les sortes de sonde ?" (Donner les hypothèses H$_0$ et H$_1$)

```{r M0_Mcomp, echo=FALSE, results='hide'}
M0 <- lm(P205 ~ 1, data = dta)
Mcomp <- lm(P205 ~ Sol + Sonde + Sol:Sonde, data = dta)
anova(M0, Mcomp)
```

Mettre en place ce test statistique dans R

* Donner la loi de la statistique de test sous H$_0$ en justifiant les degrés de liberté.

#### Tests des effets pour la sélection du modèle final

Puisque les teneurs en anhydrides phosphatés ne sont pas identiques pour toutes les sondes sur tous les sols, on souhaite identifier si la variabilité provient du sol, des sondes ou des deux.

* Quel test pouvez-vous proposer pour répondre à la question ? Les différences entre les sondes sont elles les mêmes quel que soit le type de sol ?

```{r M12_Mcomp, echo=FALSE, results='hide'}
M12 <- lm(P205 ~ Sol + Sonde , data = dta)
anova(M12, Mcomp)
```

On considère maintenant le modèle d'analyse de la variance à deux facteurs sans interaction 

* La différence de teneur en anhydride phosphatée entre les sols ayant été prise en compte, peut on encore voir une différence de mesure entre les sondes ?

```{r M1_M12, echo=FALSE, results='hide'}
M1 <- lm(P205 ~ Sol  , data = dta)
anova(M1, M12)
```

* Compte tenu de la différence entre les sondes, le taux d'anhydride est-il le même pour les deux sols ? Ecrire l'hypothèse H$_0$ du test statistique à mettre en place pour répondre à cette question et l'effectuer dans R.

```{r comp_sol}
#install.packages('car')
M2 <- lm(P205 ~ Sonde, data = dta)
anova(M2, M12)
```

#### Prédiction


* Quelle est la teneur en anhydride phosphaté prédite par le modèle sélectionné lorsqu'il est mesuré avec la sonde 2 sur le sol 2 ? Même question pour la sonde 2 et le sol 1, puis la sonde 1 et le sol 1.


#### Choix de sondes par un test sur les modalités d'un facteur

* Quelles sondes sont équivalentes?

```{r comparaison, echo=TRUE, eval = TRUE, results='hide'}
library(emmeans)
compare_mean <- emmeans::emmeans(M12, ~ Sonde)
pairs(compare_mean, adjust="bonf")
plot(compare_mean)
```






## Le vocabulaire de la séance

### Commandes R
- Anova
- emmeans

### Environnement R


### Statistique 
- Analyse de la variance à 2 facteurs
- Comparaison des niveaux d'un facteur

- Test d'égalité d'un coefficient à une valeur