---
title: "TD13 : Modélisation"
author: "UP Mathématique appliquée"
date: ''
output:
  html_document:
    theme: united
    css: style.css
    highlight: tango
mainfont: SourceSansPro
header-includes:
- \usepackage[default]{sourcesanspro}
- \usepackage[T1]{fontenc}
---


```{r setup-TD15, include=FALSE, }
knitr::opts_chunk$set(echo = FALSE, cache= TRUE, eval = TRUE, fig.show='hide', message = FALSE, warning = FALSE, results = 'hide' )
library(tidyverse)
library(kableExtra)
library(FactoMineR)
library(plotly)
out_type <- knitr::opts_knit$get("rmarkdown.pandoc.to")
```


# {.tabset .tabset-fade .tabset-pills}

##  Objectifs de la séance  
* Réflexion sur la modélisation autour de différentes études de cas.


## Exercice 

###  Une petite dégustation de chocolats

Lors d'un test de dégustation sensorielle, on veut comparer plusieurs caractéristiques sensorielles de 10 chocolats noirs.
Pour cela, un jury d'analyse sensoriel, constitué de 12 juges a évalué chacun des chocolats 2 fois, lors de 2 séances de dégustation.
On va s'intéresser ici à la variable `A.cacao` qui correspond à l'arôme de cacao perçue par le juge (0 = par d'arôme cacao, 10=très fort arôme de cacao).
Les données sont disponibles dans le [fichier](https://agrocampusds.github.io/demarche_statistique/chocolat_2022.csv). 

On veut répondre aux questions suivantes :
* y a-t-il des différences d'arôme de cacao d'un produit à l'autre ?
* les juges perçoivent-ils les différences entre chocolats de la même façon au niveau de l'arôme de cacao ?
* d'une séance à l'autre, la perception des chocolats est-elle la même ?

#### Importation et visualisation

* Importer les données et les représenter pour avoir quelques idées sur les questions précédentes.

* Construire un modèle et faire la sélection avec le critère "bic", le critère "aic" et en faisant une sélection "à la main" (i.e. en supprimant pas à pas d'abord les interactions non significatives, puis les effets non significatifs)

* Commenter les résultats des effets et interactions (significatifs et non significatifs).

* Commenter les coefficients.

* Quels chocolats ont des arômes de cacao perçus équivalents ?

```{r, eval = TRUE, echo=FALSE}
library(FactoMineR)
## Chargement
cacao <- read.table("chocolat_2022.csv", header = TRUE, sep = ";", stringsAsFactors = TRUE)
## Boxplots
cacao %>% ggplot(aes(x = Juge, y = A.cacao)) + geom_boxplot(aes(col = Session))
## Graphiques interactions
cacao %>% 
  group_by(Juge, Produit) %>% 
  summarise(A.cacao_groupe = mean(A.cacao)) %>% 
  ggplot() +
  aes(x = Juge, y = A.cacao_groupe, color = Produit) +
  geom_line(aes(group = Produit)) +
  geom_point()
## Ajustement modeles et selection suivant AIC et BIC
modBIC <- LinearModel(data = cacao, A.cacao ~ (Produit + Juge + Session)^2, selection = "BIC")
modAIC <- LinearModel(data = cacao, A.cacao ~ (Produit + Juge + Session)^2, selection = "AIC")
```


## Le vocabulaire de la séance

### Commandes R

### Environnement R


### Statistique 
