---
title: "TD14 : Etude de cas : analyse des surfaces d'algues échouées"
author: "UP Mathématique appliquée"
date: ''
output:
  html_document:
    theme: united
    css: style.css
    highlight: tango
mainfont: SourceSansPro
header-includes:
- \usepackage[default]{sourcesanspro}
- \usepackage[T1]{fontenc}
---


```{r setup-TD15, include=FALSE, }
knitr::opts_chunk$set(echo = FALSE, cache= TRUE, eval = TRUE, fig.show='hide', message = FALSE, warning = FALSE, results = 'hide' )
library(tidyverse)
library(kableExtra)
library(FactoMineR)
library(plotly)
out_type <- knitr::opts_knit$get("rmarkdown.pandoc.to")
```


# {.tabset .tabset-fade .tabset-pills}

##  Objectifs de la séance  
* Traitement d'une problématique en autonomie


## Exercice 


L'agence de l'eau Eau-Seine-Normandie s'intéresse aux échouages d'algues vertes et d'algues rouges-brunes sur la côte normande. La surface d'échouage des algues a été mesurée sur quatre sites d'échouage, à 3 périodes de l'année et sur 14 ans et pour les 2 types d'algues (voir les données dans le jeu [donnees_echouages](https://agrocampusds.github.io/demarche_statistique/donnees_echouages.csv).
L'agence de l'eau souhaite comprendre les échouages d'algues, et notamment les différents facteurs qui peuvent jouer sur les échouages. Ils veulent également voir si les échouages d'algues vertes et rouges-brunes fonctionnent de la même façon. Les variables agricoles comme les épandages, les cultures, etc. ne sont pas mesurées et ne peuvent être prises en compte ici.

* Dégager une problématique dans ce contexte après notamment avoir exploré les données. Quels éléments de réponse pouvez-vous apporter à la lumière de vos analyses à l'agence de l'eau Eau-Seine-Normandie ?

```{r, echo=FALSE, eval=FALSE}
# chargement et vérifications d'usage
algues <-
  read.table(
    'https://agrocampusds.github.io/demarche_statistique/donnees_echouages.csv',
    header = TRUE,
    sep = ";",
    dec = ",",
    stringsAsFactors = TRUE
  )
algues <- algues %>% 
  mutate(
    Annee = as.factor(Annee),
    Mois = fct_recode(
      as.factor(Mois),
      Mai = "5",
      Juillet = "7",
      Septembre = "9")
)

# représentations 
## ex : boîtes à moustache suivant croisement de 2 quali
algues %>% ggplot() + aes(x = Algues, y = Surface..ha., fill = Mois, color = Mois) + geom_boxplot(alpha = .3)
## ex2 : graphique d'interaction correspondant
algues %>% group_by(Site, Algues) %>% 
  summarise(Surface_moyenne = mean(Surface..ha.)) %>% 
  ggplot() + aes (x = Site, y = Surface_moyenne, color = Algues) + geom_point() + geom_line(aes(group = Algues))
## on pourra donc étudier les différentes possibilités 
## pour ceux qui en veulent toujours plus,
algues %>% 
   ggplot() + aes(x = Annee, y = Surface..ha., colour = Algues) +
   geom_point() + geom_line(aes(group = Algues)) +
   facet_wrap(Mois ~ Site)

# modèle et sélection de variables
## ici on va considérer toutes les interactions d'ordre 2 mais on pourra se concentrer sur celles qui ont le plus d'intérêt à être interprétées vis-à-vis du contexte (ex : "Mois:Annee" pas super utile sauf à diminuer le RSS)
mod <- LinearModel(data = algues, Surface..ha. ~ (Algues + Annee + Mois + Site)^2)
mod$Ftest
modBestAIC <- LinearModel(data = algues, Surface..ha. ~ (Algues + Annee + Mois + Site)^2, selection = "AIC")
modBestAIC$Ftest
# lecture et interprétation des coefficients
meansComp(mod,  ~ Site)
```




## Le vocabulaire de la séance

### Commandes R

### Environnement R


### Statistique 
