---
title: "TD14 : Expliquer la variabilité d'une grandeur d'intérêt"
author: "UP Mathématique appliquée"
date: ''
output:
  html_document:
    theme: united
    css: style.css
    highlight: tango
mainfont: SourceSansPro
header-includes:
- \usepackage[default]{sourcesanspro}
- \usepackage[T1]{fontenc}
---


```{r setup-TD14, include=FALSE, }
knitr::opts_chunk$set(echo = FALSE, cache= TRUE, eval = TRUE, fig.show='hide', message = FALSE, warning = FALSE, results = 'hide' )
library(tidyverse)
library(kableExtra)
out_type <- knitr::opts_knit$get("rmarkdown.pandoc.to")
```


# {.tabset .tabset-fade .tabset-pills}

##  Objectifs de la séance  

* Visualisation de données
  - Visualiser l'effet potentiel de deux facteurs sur un variable réponse
  - Visualiser un effet potentiel d'interaction entre deux facteurs sur une variable réponse 
  - Visualiser l'effet potentiel d'une variable qualitative et d'une variable quantitative sur une variable réponse
  
  
* Analyse de données
   - Comprendre la notion d'interaction entre deux facteurs
   - Comprendre le modèle d'analyse de la variance à deux facteurs
   - Ajuster un modèle d'analyse de la variance  à deux facteurs et exploiter les résultats qui en découlent.
   - Comprendre le modèle d'analyse de la covariance (droite de régression avec effet groupe) à deux facteurs
  
  
## Exercices 

### Étude de la croissance en poids de poussins en fonction du sexe et de trois traitements

Lors de leur mise en incubateur, 45 oeufs de poules ont été répartis de façon aléatoire en trois lots de 15. Trois traitements (températures d'incubation différentes) ont ensuite été appliqués aux différents lots. Nous supposons qu'après éclosion, les poussins ont tous été élevés dans des conditions identiques, puis pesés à un même âge de référence. À ce moment, le sexe des poussins, dont on sait a priori qu'il induit de fortes différences de poids, pouvait aussi être observé. La modalité 1 (respectif 2) de la variable Sexe correspond à Male (respetivement Femelle).

L'objectif est de choisir le traitement qui maximise le poids des poussins.

#### Importation des données et visualisation

Les données sont disponibles dans le fichier  `poussin.txt`. 

* Importer les données. La colonne `Rdt ` indique le gain de poids entre la naissance et le jour de pesée.

```{r import_dta}

poussins_dta <- read.table(file = "https://agrocampusds.github.io/demarche_statistique/poussin.txt", header = TRUE) %>%   
  mutate(Sexe = case_when(
    Sexe ==1 ~ "Male",
    Sexe ==2 ~ "Femelle")) %>%  ## pour éviter de se demander qui est 1 et qui est 2
  mutate(Sexe = as.factor(Sexe), Trait = as.factor(Trait))
  

```

* Proposer une visualisation permettant de visualiser un potentiel effet Sexe d'une part, puis un potentiel effet Traitement.

```{r visu1}
poussins_dta %>% ggplot() +
  geom_boxplot(aes(x=Sexe, y = Rdt))
poussins_dta %>% ggplot() +
  geom_boxplot(aes(x=Trait, y = Rdt))
poussins_dta %>% ggplot() +
  geom_boxplot(aes(x=Trait, y = Rdt, fill = Sexe))
```

* Qu'est ce que le code ci-dessous permet de visualiser ?

```{r interaction, echo=TRUE}
poussins_dta %>% 
  group_by(Sexe, Trait) %>% 
  summarise(Rdt_groupe = mean(Rdt)) %>% 
  ggplot() +
  aes(x = Trait, y = Rdt_groupe, color = Sexe) +
  geom_line(aes(group = Sexe)) +
  geom_point()
```

#### Description du modèle complet

* Ecrire sous forme mathématique le modèle permettant d'explorer les effets potentiels des différents facteurs.

* Combien y-t-il de paramètres qui capturent une potentielle interaction. Que représente cette interaction entre les facteurs ?

#### Ajustement du modèle complet

* Estimer les paramètres  du modèle.

* Quel est le rendement moyen prédit par le modèle pour un poussin femelle ayant reçu le traitement 1 (vous pouvez utiliser la fonction `summary`) ?

```{r ajust_lm}
Mcomp <- lm(Rdt~ Sexe + Trait + Sexe : Trait, data = poussins_dta)
summary(Mcomp)
```

* A l'aide de la fonction `predict` donner l'intervalle de confiance de la prédiction.

```{r predict1}
ndata <- data.frame(Trait=as.factor(1), Sexe=as.factor("Femelle"))
predict(Mcomp,newdata=ndata,interval="prediction")
```

* A ce stade de la démarche, critiquer l'utilisation du modèle complet pour la prédiction.

#### Test global


On souhaite répondre à la question y a-t-il un effet du sexe ou du traitement sur la prise de poids. 

* Ecrire les hypothèses $H_0$ et $H_1$ du test que vous proposez

* Mettre ce test en place dans `R` et conclure sur l'existence d'un effet potentiel.

```{r test_mod_complet}
M0 <- lm(Rdt ~ 1, data = poussins_dta)
anova(M0, Mcomp)
```

#### Tests des effets pour la sélection du modèle final

On souhaite maintenant tester un potentiel effet traitement. Pour ce faire, on commence par tester l'existence d'une potentielle interaction.

* Mettre ce test en oeuvre dans `R` et conclure sur une éventuelle interaction. Que peut on dire de l'effet du traitement sur les mâles et sur les femelles ?

```{r test_interaction}
##au choix 
M12 <- lm(Rdt~ Sexe + Trait , data = poussins_dta)
anova(M12, Mcomp)
## ou 
library(car)
Anova(Mcomp, type = 2)
```

On ajuste maintenant le modèle d'analyse de la variance à 2 facteurs sans interaction.

* Ajuster le modèle dans R et conclure sur l'effet du traitement. Rappeler quels sont les modèles comparés dans ce test.

```{r}
Anova(M12, type = 2)
```

* Reprendre la prédiction pour un poussin femelle ayant reçu le traitement 1. Cette prédiction est-elle plus précise que celle obtenue avec le modèle complet?

```{r predict}
predict(M12,newdata=ndata,interval="prediction")
```


#### Conclusion

* Quelle est votre conclusion à l'issue de cette étude ?

```{r comparaison, echo=TRUE, eval = TRUE, results='hide'}
library(emmeans)
compare_mean <- emmeans::emmeans(M12, ~ Trait)
pairs(compare_mean, adjust="bonf")
plot(compare_mean)
```

* Cette conclusion aurait-elle été la même sans l'information du Sexe?

```{r Marginal}
M.marg <- lm(Rdt ~ Trait, data = poussins_dta)
anova(M.marg,M0)
summary(M.marg)
```

### Effet du sexe sur le poids des bébés à la naissance
On souhaite étudier le poids des bébés à la naissance en fonction du sexe du bébé et du nombre de semaines de grossesse. On dispose pour cela d'un échantillon constitué de 477 nouveaux nés (242 filles et 255 garçons) et du nombre de semaines d'aménorrhée (plus exactement du nombre de semaines par rapport au terme normal qui est de 40 semaines en France: −3 signifie donc 37 semaines d'aménorrhée, et 1,  41 semaines d'aménorrhée).

Nous cherchons à déterminer si le poids à la naissance est différent chez les garçons et les filles.

#### Importation des données et visualisation

Les données sont disponibles dans le fichier `bebe.csv`.

* Importer les données. Pour chaque bébé , on note son sexe, le nombre de semaines d'aménorrhée `Nbsem`, et le poids du bébé à la naissance `PoidsBB`

```{r import_dta_bb}
bebe_dta <- read.table(file = "https://agrocampusds.github.io/demarche_statistique/bebe.csv", header = TRUE, sep = ";", stringsAsFactors = TRUE) 
  
```

* Proposer une visualisation permettant de visualiser l'effet du nombre de semaines de grossesse sur le poids du bébé à la naissance. Cet effet peut être différent pour les garçons et les filles.

```{r visu1_bb}
bebe_dta %>% ggplot() +
  geom_point(aes(x=Nbsem, y = PoidsBB, col = Sexe))
```

* Qu'est ce que le code ci-dessous permet de visualiser ?

```{r interaction_bb, echo=TRUE}
bebe_dta %>% ggplot() +
  geom_point(aes(x=Nbsem, y = PoidsBB, col = Sexe)) + 
  geom_smooth(method = 'lm', aes(x=Nbsem, y = PoidsBB, col = Sexe), se = FALSE)
```


#### Description du modèle complet

* Ecrire sous forme mathématique le modèle permettant d'explorer les effets potentiels du nombre de semaines de grossesse et du sexe.

* Que  représente l'interaction entre le facteur Sexe et la variable nombre de semaines ?

* Comment interpreter l'effet Sexe?

#### Ajustement du modèle complet et prédiction

* Estimer les paramètres  du modèle.

* Quel est le poids moyen prédit par le modèle pour un garcon né 2 semaines en avance ? 

```{r ajust_lm_bb}
Mcomp <- lm(PoidsBB~ Sexe + Nbsem + Sexe : Nbsem, data = bebe_dta)
summary(Mcomp)
predict(Mcomp, newdata = data.frame(Sexe = 'M', Nbsem = -2), interval  = "prediction")
```

* Comment peut-on améliorer la précision de la prédiction?


#### Test global
On souhaite répondre à la question y a-t-il un effet du sexe ou du nombre de semaines de grossesse sur le poids à la naissance.

* Ecrire les hypothèses $H_0$ et $H_1$ du test que vous proposez

* Mettre ce test en place dans `R` et conclure sur l'existence d'un effet potentiel.

```{r test_mod_complet_bb}
M0 <- lm(PoidsBB ~ 1, data = bebe_dta)
anova(M0, Mcomp)
```

#### Tests des effets pour la sélection de modèle

On souhaite maintenant préciser l'analyse, et répondre à la question "L'effet du nombre de semaines de grossesse sur le poids à la naissance est-il le même pour les garçons et les filles ?"

* Mettre ce test en oeuvre dans `R` et répondre à la question posée.

```{r test_interaction_bb}
##au choix 
library(car)
Anova(Mcomp, type = 2)
```


*  Après avoir éventuellement modifier le modèle, on veut répondre à la question "le poids moyen à la naissance des filles et des garçons est-il différent  ?".  Indiquer le test pertinent pour répondre à cette question.


* Pour répondre à cette question, on propose d'utiliser le code suivant utilisant le package `emmeans`. Un poids moyen pour les garçons et un poids pour les filles est calculé. A quel nombre de semaines correspond-il ? 

```{r emmeans_bb}
M12 <- lm(PoidsBB~ Sexe + Nbsem , data = bebe_dta)
library(emmeans)

sexe_comp <- emmeans(M12, ~Sexe)
pairs(sexe_comp, adjust = "bonf")
plot(sexe_comp)
```

```{r pred2}
predict(M12, newdata = data.frame(Sexe = 'M', Nbsem = -2), interval  = "prediction")
```
#### Conclusion

* Conclure sur la différence de poids à la naissance en fonction du sexe et du nombre de semaines de grossesse.
* La prise en compte du nombre de semaines influence-t-elle l'estimation de l'effet du sexe? la précision de la prédiction?

```{r marg}
Mmarg <- lm(PoidsBB~ Sexe , data = bebe_dta)
sexe_comp <- emmeans(Mmarg, ~Sexe)
pairs(sexe_comp, adjust = "bonf")
predict(Mmarg, newdata = data.frame(Sexe = 'M', Nbsem = -2), interval  = "prediction")
```

## Le vocabulaire de la séance

### Commandes R
- Anova
- emmeans

### Environnement R


### Statistique 
- Analyse de la variance à 2 facteurs
- Analyse de la covariance
- Droites de régression avec effet groupe