---
title: "TD17 : Planification expérimentale (1)"
author: "UP Mathématique appliquée"
date: ''
output:
  html_document:
    theme: united
    css: style.css
    highlight: tango
mainfont: SourceSansPro
header-includes:
- \usepackage[default]{sourcesanspro}
- \usepackage[T1]{fontenc}
---


```{r setup-TD17, include=FALSE, }
knitr::opts_chunk$set(echo = FALSE, cache= TRUE, eval = TRUE, fig.show='hide', message = FALSE, warning = FALSE, results = 'hide' )
library(tidyverse)
library(kableExtra)
out_type <- knitr::opts_knit$get("rmarkdown.pandoc.to")

```

```{r}
print(out_type)

is_pdf <-  (out_type=='latex')
print(is_pdf)
```

# {.tabset .tabset-fade .tabset-pills}

##  Objectifs de la séance  

* Comprendre la notion de confusion
* Utilisation des générateurs d'alias
* Construire des plans fractionnaires

## Exercices 


### Confusions dans un plan d'expériences 2<sup>3-1</sup>

On étudie l'influence de trois facteurs qualitatifs A, B, C, présentant chacun 2 modalités (notées 1 et 2) sur une
réponse Y à partir de 4 essais. Les conditions de l'expérience sont présentées dans le tableau ci-dessous.

```{r, echo = FALSE, results='markup', eval = TRUE}
data <- data.frame(Essai=c(1,2,3,4),A=c(1,1,2,2),B=c(1,2,1,2),C=c(1,2,2,1))
data %>% kable(digits=2, format = "html", escape = FALSE) %>%
    collapse_rows(columns = 1, valign = 'top') %>%
  kable_classic(full_width = F, html_font = "Cambria")

```


1. Écrire la matrice des essais.
2. Écrire la matrice des effets associée au modèle contenant tous les effets principaux et toutes les interactions (d'ordre 2 et 3). En déduire la liste des confusions de ce plan puis la résolution du plan.
3. Quel modèle peut-on étudier avec ce plan ? Quelles hypothèses doit-on poser ?

### Construction d'un plan 2<sup>7-3</sup>

L'objectif de cet exercice est de construire un plan permettant d'étudier l'influence de 7 facteurs à deux modalités en 16 essais.

1. Quel plan de base choisissez-vous ?
2. Monsieur X propose de confondre un des trois facteurs supplémentaires avec l'interaction d'ordre le plus élevé. Donner les générateurs d'alias puis préciser la résolution de ce plan ?
3. Monsieur Y propose de confondre les trois facteurs supplémentaires avec des interactions d'ordre 3. Donner
les générateurs d'alias puis préciser la résolution de ce plan ?
4. Parmi les deux plans proposés, quel est le meilleur ? Pour le meilleur plan, indiquer les effets confondus avec l'interaction 12.
5. Quelle(s) hypothèse(s) doit-on faire pour estimer les effets principaux ?

### Répartition des expériences sur 2 équipes de travail

Vous voulez étudier l'influence de 3 facteurs qualitatifs F1, F2 et F3 présentant chacun 2 modalités :

* F1 est le facteur température qui peut prendre les valeurs 30 et 45 degrés ;
* F2 est le facteur pression qui peut prendre les valeurs 2 et 4 bars ;
* F3 est la vitesse de rotation de l'appareil qui peut prendre les valeurs 900 tours/minute et 1200 tours/minute.

On peut effectuer 8 expériences donc réaliser un plan complet. Vous voulez alors répartir ces 8 essais pour 2 équipes de travail (4 essais par équipe).
Les deux équipes pouvant travailler de façon différente, décrire précisément les 4 essais que vous décidez de faire réaliser par chacune des équipes de travail.

## Le vocabulaire de la séance

### Statistique 
- Confusion entre effets
- Plan fractionnaire
