---
title: "TD3 : Tester l'existence d'un effet groupe"
author: "UP Mathématique appliquée"
date: ''
output:
  html_document:
    theme: united
    css: style.css
    highlight: tango
mainfont: SourceSansPro
header-includes:
- \usepackage[default]{sourcesanspro}
- \usepackage[T1]{fontenc}
---


```{r setup-TD3, include=FALSE, }
knitr::opts_chunk$set(echo = FALSE, cache= TRUE, eval = TRUE, fig.show='hide', message = FALSE, warning = FALSE, results = 'hide' )
library(tidyverse)
library(kableExtra)
out_type <- knitr::opts_knit$get("rmarkdown.pandoc.to")

```

```{r}
print(out_type)

is_pdf <-  (out_type=='latex')
print(is_pdf)
```

# {.tabset .tabset-fade .tabset-pills}

##  Objectifs de la séance  

* Manipulation de données
  - Grouper les données par niveau d'un facteur
  - Effectuer des calculs par niveau du facteur
* Visualisation de données
  - Boîte à moustaches
* Analyse de données
  - Démarche statistique 
  - Reconnaître le contexte d'une analyse de la variance
  - Ecrire le modèle correspondant
  - Mettre en oeuvre le test du modèle complet


## Exercices 


 Le problème qui suit est inspiré d'un stage de fin d'études réalisé par une étudiante de la spécialisation  *Science des données* du cursus d'ingénieur agro-alimentaire d'Agrocampus.
 
Un groupe industriel commercialisant du café souhaite comparer les cafés provenant de différents lieux de production à partir de leur profil de composition physico-chimique, dont une des composantes importantes est le taux de matière sèche (`DM`). Pour cela, il s'appuie sur des données contenant le lieu de production, codé par un entier allant de `1` à `7`, de 240 mesures de café disponible sur l'onglet Scripts et données de la [page d'accueil du module](https://agrocampusds.github.io/demarche_statistique/index.html).

### Description du jeu de données sur la qualité du  café

#### Importation du jeu de données

* Importer le jeu de données `cafe_DM.csv` disponible sur la page des [jeux de données ](index.html) dans un  objet nommé `cafe`  en utilisant un script `TD3_script.R` que vous aurez créé dans votre répertoire de projet.

```{r import_data}
cafe <- read.table('https://agrocampusds.github.io/demarche_statistique/cafe_DM.csv', sep = ';' , stringsAsFactors = TRUE, header = TRUE)
```

* Utiliser la commande `summary` pour obtenir un descriptif des données

`R` traite la variable `Localisation`, un entier compris entre 1 et 7, comme une variable quantitative. 
Il faut indiquer à `R`  que cette variable  est en fait une variable qualitative, un facteur. 

```{r as.factor, echo = TRUE}
cafe <- cafe %>% 
  mutate(Localisation = as.factor(Localisation))
```


#### Visualisation des données

* Construire maintenant une boîte à moustaches des taux de matière sèche selon l'origine des cafés.


```{r boxplot, echo = FALSE, warning=FALSE}
cafe %>% 
  ggplot() + geom_boxplot(aes(x=Localisation, y = DM))
```

#### Calcul de statistiques descriptives


La commande suivante permet de calculer la moyenne de matière sèche pour chaque origine de café.

```{r mean, echo = TRUE, results='markup'}
cafe %>% 
  group_by(Localisation) %>% 
  summarise(DM_mean = mean(DM))
```

* Calculer l'écart-type et la variance pour chaque origine.

Les lignes ci-dessous calculent la moyenne, la variance et certains quantiles pour chaque origine de café

```{r stat_desc, echo = TRUE, results='markup'}
stat_desc <- cafe %>% 
  group_by(Localisation) %>% 
  summarise(DM_mean = mean(DM), 
            DM_sd = sd(DM), 
            q05 = quantile(DM, probs = 0.05 ),
            q50 = quantile(DM, probs = 0.5 ),
            q95 = quantile(DM, probs = 0.95 )
            )
```

```{r stat_desc_html, echo = FALSE, results='markup', eval = !is_pdf}
stat_desc %>% 
  kable(digits=2, format = "html", escape = FALSE) %>%
  collapse_rows(columns = 1, valign = 'top') %>%
  kable_classic(full_width = F, html_font = "Cambria")
```

```{r stat_desc_pdf, echo = FALSE, results='markup', eval = is_pdf}
stat_desc %>% 
  kable(digits=2, booktabs = T)%>%
  kable_styling(latex_options = "striped")
```

### Modélisation statistique

#### Mise en place de l'analyse statistique

* Donner l'expression du modèle statistique M$_1$ permettant de répondre à la question 'Les taux de matière sèche diffèrent-ils d'une origine à l'autre ?  Quels sont les paramètres de ce modèle ?

* Quelles sont les hypothèses H$_{0}$ et H$_{1}$ du test de l'existence de différences moyennes entre les lieux de production ? Exprimer ces hypothèses à partir des paramètres du modèle de la question précédente.



#### Ajustement du modèle 

 La fonction `lm` permet d'ajuster le modèle d'analyse de la variance. 
 
```{r anova_M1, echo = TRUE, results='markup'}
DM_lm <- lm(DM~Localisation, data = cafe)
```
 
* Donner l'expresion mathématique du modèle nul.

Il peut être ajusté grâce à la commande suivante :

```{r anova_M0, echo = TRUE, results='markup'}
DM_lm0 <- lm(DM~1, data = cafe)
```

On peut comparer les deux modèles grâce à la commande:


```{r comp_modele,  echo = TRUE, results='markup'}
anova(DM_lm0, DM_lm)
```

Enfin, les paramètres estimé dans le modèle complet sont obtenus grâce à la fonction `summary`.

```{r sum, echo = TRUE, results='markup'}
summary(DM_lm)
```

La suite de l'exercice vise à expliciter les diverses quantités qui apparaissent dans les sorties précédentes.


Les résidus quantifient pour chaque individu statistique l'écart entre la matière sèche prédite par le modèle ajusté et la matière sèche effectivement mesurée. Ils se calculent manuellement à l'aide de la suite de commande suivante :

* Expliquer l'enchainement de ces commandes 

```{r residuals, echo = TRUE}
cafe_residuals <- cafe %>% 
  group_by(Localisation) %>% 
  mutate(DM_mean = mean(DM), Residuals = DM -DM_mean)
```

La somme des carrés des écarts résiduels, notée RSS, est un indicateur de la qualité d'ajustement du modèle. 

* Comment calcule-t-on RSS ?

```{r RSS_group}
RSS <- cafe_residuals %>% 
  ungroup() %>% 
  summarise(RSS_group=sum(Residuals^2))
```
*  En déduire la valeur estimée de l'écart-type résiduel du modèle.

*   Donner l'expression du modèle nul (associé à l'absence de différences moyennes entre les lieux de production comme dans l'hypothèse $H_{0}$ ) des taux de matière sèche. Quelle est la valeur estimée des paramètres de ce modèle ?


```{r M0}
cafe_residuals_M0 <- cafe %>% 
  mutate(DM_mean = mean(DM), Residuals = DM -DM_mean)
```

*   Que vaut la somme des carrés des écarts résiduels RSS$_{0}$ mesurant la qualité d'ajustement du modèle nul ?

```{r RSS0}
RSS0 <- cafe %>% 
  mutate(DM_mean = mean(DM), Residuals = DM -DM_mean) %>% 
  summarise(RSS_group=sum(Residuals^2))
```

* En déduire la valeur du coefficient R$^{2}$ du modèle M$_1$.

```{r R2}
R2 <- (RSS0-RSS)/RSS0
```
#### Test de l'effet origine sur la quantité de matière sèche

*   Quelle est l'expression de la statistique de test permettant de tester l'existence de différences moyennes entre les lieux de production ? Quelle est la valeur prise par cette statistique de test ?

```{r stat_test}
norigine <- nrow(stat_desc)
n <- nrow(cafe)

numerateur <- (RSS0 - RSS)/(norigine-1) 
denominateur <- RSS/(n-norigine)
stat_test <- numerateur/denominateur 
```


* Quelle est la distribution  sous l'hypothèse H$_{0}$, $\mathcal{F}_{0}$, de la statistique de test $F$ introduite à la question précédente ?

La fonction `pf(q = .., df1 = .. , df2= .. , lower.tail = FALSE) `  donne la probabilité qu'une variable aléatoire suivant une loi de Fisher de paramètre `df1`, `df2` dépasse la valeur `q`.  

```{r calcul_p_value}
pf(q = stat_test$RSS_group, df1 = norigine-1, df2 = n - norigine, lower.tail = FALSE)
```

```{r graph_p_value, fig.show='asis'}
q_value <- 1.8
ggplot(data.frame(x = c(0, 7)), aes(x)) +
  stat_function(fun = df, args = list(df1=norigine-1, df2 =n -norigine)) + 
  stat_function(fun = df,
                args = list(df1=norigine-1, df2 =n -norigine),
                xlim = c(q_value,7),
                geom = "area") +
  geom_segment(aes(x = q_value, y = 0, xend = q_value, yend = df(q_value, df1= norigine-1, df2 = n - norigine), colour = "red")) +
  annotate(geom = "text", x= q_value, y = -0.05, label = 'q', colour = 'red') +
  theme(legend.position = 'none')
```


### Conclusion de l'étude

* Donner la probabilité qu'une variable aléatoire de loi $\mathcal{F}_{0}$  dépasse la valeur observée sur les données de café et conclure sur les différences de matière sèche en fonction de l'origine du café




Cette probabilité est la p-value. 

## Le vocabulaire de la séance

### Commandes R
- as.factor
- group_by
- pf
- summarise


### Environnement R


### Statistique 
- Analyse de la variance

