---
title: "TD5 : Tester l'existence d'un effet groupe"
author: "UP Mathématique appliquée"
date: ''
output:
  html_document:
    theme: united
    css: style.css
    highlight: tango
mainfont: SourceSansPro
header-includes:
- \usepackage[default]{sourcesanspro}
- \usepackage[T1]{fontenc}
---


```{r setup-TD3, include=FALSE, }
knitr::opts_chunk$set(echo = FALSE, cache= TRUE, eval = TRUE, fig.show='hide', message = FALSE, warning = FALSE, results = 'hide' )
library(tidyverse)
library(kableExtra)
library(FactoMineR)
out_type <- knitr::opts_knit$get("rmarkdown.pandoc.to")

```

```{r}
print(out_type)

is_pdf <-  (out_type=='latex')
print(is_pdf)
```

# {.tabset .tabset-fade .tabset-pills}

##  Objectifs de la séance  

* Manipulation de données
  - Grouper les données par modalité d'un facteur
  - Effectuer des calculs par modalité du facteur
* Visualisation de données
  - Boîte à moustaches
* Analyse de données
  - Démarche statistique 
  - Reconnaître le contexte d'une analyse de la variance
  - Ecrire le modèle correspondant
  - Mettre en oeuvre le test du modèle complet

## Exercices 

 Le problème qui suit est inspiré d'un stage de fin d'études réalisé par une étudiante de la spécialisation  *Science des données* du cursus d'ingénieur agro-alimentaire d'Agrocampus.
 
Un groupe industriel commercialisant du café souhaite comparer les cafés provenant de différents lieux de production à partir de leur profil de composition physico-chimique, dont une des composantes importantes est le taux de matière sèche (`DM`). Pour cela, il s'appuie sur des données contenant le lieu de production, codé par un entier allant de `1` à `7`, de 240 mesures de café disponible sur l'onglet Scripts et données de la [page d'accueil du module](https://agrocampusds.github.io/demarche_statistique/index.html).

### Description des données sur la qualité du  café

#### Importation des données

* Importer le fichier de données `cafe_DM.csv` disponible sur la page des [jeux de données ](index.html) dans un  objet nommé `cafe`  en utilisant un script `TD5_script.R` que vous aurez créé dans votre répertoire de projet.

```{r import_data}
cafe <- read.table('https://agrocampusds.github.io/demarche_statistique/cafe_DM.csv', sep = ';' , stringsAsFactors = TRUE, header = TRUE)
```

* Quels sont les noms des variables de ce tableau de données ?
* La nature de chacune de ces variables, telle que déclarée dans `R`, correspond-elle à vos attentes ?


```{r as.factor, echo = FALSE}
cafe <- cafe %>% 
  mutate(Localisation = as.factor(Localisation))
```

* Après cette transformation, la nature de chacune de ces variables correspond-elle finalement à vos attentes ?  

#### Visualisation des données

* Construire la visualisation adaptée pour représenter les taux de matière sèche pour chaque site de production des cafés.

```{r boxplot, echo = FALSE, warning=FALSE}
cafe %>%
  ggplot() +
  aes(x = Localisation,
      y = DM,
      col = DM,
      fill = DM) +
  geom_boxplot() + 
  geom_dotplot(
    binaxis = 'y', 
    stackdir = "center")
```

#### Calcul de statistiques descriptives


* Calculer les quartiles, le minimum, le maximum et l'écart-type pour chaque site de production.

```{r stat_desc, echo = FALSE, eval = TRUE}
stat_desc <- cafe %>% 
  group_by(Localisation) %>% 
  summarise(DM_mean = mean(DM),
            DM_q25 = quantile(DM,probs=0.25),
            DM_q50 = quantile(DM,probs=0.5),
            DM_q75 = quantile(DM,probs=0.75),
            DM_min = min(DM),
            DM_max = max(DM),
            DM_sd = sd(DM))
```

```{r stat_desc_html, echo = FALSE, results='markup', eval = FALSE}
stat_desc %>% kable(digits=2, format = "html", escape = FALSE) %>%
  kable_classic(full_width = F, html_font = "Cambria")
```

```{r stat_desc_pdf, echo = FALSE, results='markup', eval = FALSE}
stat_desc %>% 
  kable(digits=2, booktabs = T)%>%
  kable_styling(latex_options = "striped")
```

### Modélisation statistique

On cherche à répondre à la question suivante : Les taux de matière sèche moyens à l'échelle de toute la production diffèrent-ils d'un site à l'autre ?

#### Mise en place de l'analyse statistique

* Donner l'expression du modèle statistique M$_1$ permettant de répondre à cette question ? Quels sont les paramètres de ce modèle ?

* Quelles sont les hypothèses H$_{0}$ et H$_{1}$ du test de l'existence de différences moyennes de taux de matière sèche entre les sites de production ? Exprimer ces hypothèses à partir des paramètres du modèle de la question précédente.

* Donner l'expression mathématique du modèle sous l'hypothèse nulle H$_0$.

#### Test de l'effet site de production sur la quantité de matière sèche

* Quelle est la valeur estimée de l'écart-type résiduel du modèle M$_{1}$ ?

*  Quelle est l'expression de la statistique de test permettant de tester l'existence de différences de moyennes entre les lieux de production ? Quelle est la valeur prise par cette statistique de test ?

* Quelle est la distribution $\mathcal{F}_{0}$ sous l'hypothèse H$_{0}$ de la statistique de test $F$ introduite à la question précédente ?

* Répondre à la problématique 

```{r LinearModel, echo = FALSE, eval=TRUE}
res <- LinearModel(data = cafe,formula = DM ~ Localisation, selection = "none")
res$Ftest
```

#### Analyse approfondie des résultats

* Pour le site de production 3, rappeler le cadre du test de nullité du coefficient associé (hypothèses, interprétation des hypothèses, statistique de test, loi sous H$_0$, décision)

```{r ttest, echo = FALSE, eval=TRUE}
res$Ttest
```

* Commenter le résultat de comparaison par paires des différents sites de production obtenu à l'aide de la fonction `meansComp`

```{r meansComp, echo = TRUE, eval=TRUE, results='markup', fig.show = TRUE}
meansComp(res, spec = 'Localisation')
```

## Le vocabulaire de la séance

### Commandes R
- as.factor
- group_by
- summarise
- LinearModel
- meansComp

### Environnement R


### Statistique 
- Analyse de la variance
- Tests post-hoc
