---
title: "TD6 : Puissance et comparaison post-Hoc"
author: "UP Mathématique appliquée"
date: ''
output:
  html_document:
    theme: united
    css: style.css
    highlight: tango
mainfont: SourceSansPro
header-includes:
- \usepackage[default]{sourcesanspro}
- \usepackage[T1]{fontenc}
---


```{r setup-TD5, include=FALSE, }
knitr::opts_chunk$set(echo = FALSE, cache= TRUE, eval = TRUE, fig.show='hide', message = FALSE, warning = FALSE, results = 'hide' )
library(tidyverse)
library(kableExtra)
out_type <- knitr::opts_knit$get("rmarkdown.pandoc.to")

```

```{r}
print(out_type)

is_pdf <-  (out_type=='latex')
print(is_pdf)
```

# {.tabset .tabset-fade .tabset-pills}

##  Objectifs de la séance  


* Puissance des tests
  + Effet de la taille de l'échantillon
  + Etude par simulations
* Analyse Post-Hoc (si test global significatif)
  - Comparaison entre paires de modalités
  - Tests d'hypothèses plus complexes par contrasts
  
## Exercices 


### Problématique

Dans une étude menée à l'université de Lyon, des scientifiques s'intéressent à l'association entre le sport pratiqué par un athlète et son développement morphologique. Pour répondre à cette question de recherche, les chercheurs vont chercher à tester l'hypothèse selon laquelle la carrure dépend du sport pratiqué.

Plus précisément, cette étude s'est intéressée à six sports : l'athlétisme, le football, le handball, le judo, la natation et le volley. D'autre part, la carrure a été mesurée par la distance en cm entre les 2 épaules. Pour gagner du temps et limiter les coûts, les chercheurs réalisent un recueil de données où le nombre d'individus observés par sport est égal à $n_i=3$.

### Analyse avec $n_i=3$


#### Importation du premier jeu de données

* Importer le jeu de données `dataSportV1.csv`

```{r import_data_V1}
data.sport.V1 <- read.table('https://agrocampusds.github.io/demarche_statistique/dataSportV1.csv', sep = ';' , stringsAsFactors = TRUE, header = TRUE)
```

* Quelles sont les variables de ce tableau de données ? Quelle est la nature (quantitative/qualitative) de chacune de ces variables ?

* Sur combien d'individus statistiques ce tableau de données contient-il des informations ?

* Vérifier que chaque sport est bien représenté dans ces données par trois individus statistiques.

#### Visualisation des données

* Visualiser les données pour avoir une idée de la distribution des carrures par sport et calculer quelques statistiques descriptives par sport.

```{r boxplot_V1, echo = FALSE}
data.sport.V1 %>% 
  ggplot() + aes(x=Sport, y = Carrure, fill=Sport, col=Sport) + 
  geom_boxplot()+ geom_jitter()
```

```{r mean_V1, echo = FALSE, results='markup'}
stat_desc.V1 <- data.sport.V1 %>% 
  group_by(Sport) %>% 
  summarise(Carrure_mean = mean(Carrure), 
            Carrure_sd = sd(Carrure)
            #q05 = quantile(Carrure, probs = 0.05 ),
            #q50 = quantile(Carrure, probs = 0.5 ),
            #q95 = quantile(Carrure, probs = 0.95 )
            )
```

```{r stat_desc_html_V1, echo = FALSE, results='markup', eval = TRUE}
stat_desc.V1 %>% 
  kable(digits=2, format = "html", escape = FALSE) %>%
  collapse_rows(columns = 1, valign = 'top') %>%
  kable_classic(full_width = F, html_font = "Cambria")
```

#### Test statistique

* Traduire la problématique ci-dessus sous la forme d'un test d'hypothèses.
* Réaliser le test et conclure.

```{r testGlobal_V1, echo = FALSE, results='markup'}
mod.V1 <- lm(Carrure ~ Sport,data=data.sport.V1)
mod0.V1 <- lm(Carrure~1,data=data.sport.V1)
anova(mod0.V1,mod.V1)
```

* En utilisant la fonction `power.t.test`, donner la différence de carrure détectable par un test de comparaisons des carrures moyennes entre des sportifs pratiquant la natation et l'athlétisme avec une probabilité de 0.90.

```{r puissance_V1, echo = FALSE, results='markup'}
power.t.test(n=3,sd=3,power=0.90,sig.level=0.05)
```
* Quelle taille d'échantillon est nécessaire pour détecter une différence de carrures moyennes de 5 cm entre les sportifs pratiquant l'athlétisme et la natation ?

```{r puissance_V1, echo = FALSE, results='markup'}
power.t.test(delta=5,sd=3,power=0.90,sig.level=0.05)
```
### Analyse avec $n_i=13$

Les chercheurs organisent une seconde collecte de données qui permet d'augmenter la taille de l'échantillon avec 10 observations supplémentaires par sport pour arriver à $n_i=13$.

#### Importation du jeu de données final

* Importer les 10 nouveaux individus statistiques à partir de la table `dataSportV2.csv`

```{r import_data_V2}
data.sport.V2 <- read.table('https://agrocampusds.github.io/demarche_statistique/dataSportV2.csv', sep = ';' , stringsAsFactors = TRUE, header = TRUE)
```

* Vérifier que chaque sport est bien représenté dans ces données par dix individus statistiques.

* A l'aide de la fonction *bind_rows*, créer le jeu de données complet, que vous nommerez *data.sport.Vf*, contenant les 13 individus statistiques.

```{r import_data_Vf}
data.sport.Vf <- bind_rows(data.sport.V1,data.sport.V2)
```

#### Visualisation des données

* Comme pour le jeu de données initial, visualiser et calculer quelques statistiques descriptives par sport. 

* Comparer avec la visualisation et le résumé obtenu pour $n_i=3$. En particulier comparer la moyenne et la variance de la carrure par sport.

```{r boxplot_Vf, echo = FALSE}
data.sport.Vf %>% 
  ggplot() + aes(x=Sport, y = Carrure, fill=Sport, col=Sport) + 
  geom_boxplot()+ geom_jitter()
```

```{r mean_Vf, echo = FALSE, results='markup'}
stat_desc.Vf <- data.sport.Vf %>% 
  group_by(Sport) %>% 
  summarise(Carrure_mean = mean(Carrure), 
            Carrure_sd = sd(Carrure)
            #q05 = quantile(Carrure, probs = 0.05 ),
            #q50 = quantile(Carrure, probs = 0.5 ),
            #q95 = quantile(Carrure, probs = 0.95 )
            )
```

```{r stat_desc_html_Vf, echo = FALSE, results='markup', eval = !is_pdf}
stat_desc.Vf %>% 
  kable(digits=2, format = "html", escape = FALSE) %>%
  collapse_rows(columns = 1, valign = 'top') %>%
  kable_classic(full_width = F, html_font = "Cambria")
```

```{r stat_desc_pdf_Vf, echo = FALSE, results='markup', eval = is_pdf}
stat_desc.V1 %>% 
  kable(digits=2, booktabs = T)%>%
  kable_styling(latex_options = "striped")
```

#### Test statistique

* Ecrire le modèle et les hypothèses permettant de tester l'effet du sport sur la carrure.
* Réaliser le test avec R.

```{r testGlobal_Vf, echo = FALSE, results='markup', eval=FALSE}
mod.Vf <- lm(Carrure ~ Sport,data=data.sport.Vf)
mod0.Vf <- lm(Carrure~1,data=data.sport.Vf)
anova(mod0.Vf,mod.Vf)
```

##### Test Post-Hoc (= Comparaison entre les modalités des facteurs)

```{r testCoeff_Vf, echo = FALSE, results='markup', eval=FALSE}
summary(mod.Vf)
```


```{r testCoeff2_Vf, echo = FALSE, results='markup', eval=FALSE}
pairwise.t.test(data.sport.Vf$Carrure, data.sport.Vf$Sport, p.adj = "bonf")
```

Si le test est significatif, on cherche à déterminer quels sports permettent de développer des carrures significativement différentes.

* Exprimer cette question sous la forme d'hypothèses statistiques.

* A l'aide de la fonction *emmeans* du package *emmeans*, tester quelles sont les sports qui, deux à deux, donnent des carrures différentes.

```{r testCoeff3_Vf, echo = TRUE, results='markup',eval=FALSE}
library(emmeans)
sport_comp_Vf <- emmeans(mod.Vf,  ~ Sport )
pairs(sport_comp_Vf, adjust = "bonf")
plot(sport_comp_Vf)
```



### Conclusion de l'étude

L'effet d'un facteur sur une variable réponse doit être testé en premier. Si un facteur a un effet, il est alors possible d'aller *creuser* quelles sont les modalités (ou les combinaisons de modalités) du facteur qui ont une moyenne de la variable réponse différente.


## Le vocabulaire de la séance

### Commandes R
- anova et lm
- pairwise.t.test
- emmeans (package emmeans)

### Statistique 
- Effet de la taille d'échantillon sur la puissance de détection
- Test d'analyse de la variance
- Test post-hoc (comparaison entre modalités d'un facteur)
