---
title: "TD7 : Analyse de variance à 2 facteurs"
author: "UP Mathématique appliquée"
date: ''
output:
  html_document:
    theme: united
    css: style.css
    highlight: tango
mainfont: SourceSansPro
header-includes:
- \usepackage[default]{sourcesanspro}
- \usepackage[T1]{fontenc}
---


```{r setup-TD5, include=FALSE, }
knitr::opts_chunk$set(echo = FALSE, cache= TRUE, eval = TRUE, fig.show='hide', message = FALSE, warning = FALSE, results = 'hide' )
library(tidyverse)
library(kableExtra)
out_type <- knitr::opts_knit$get("rmarkdown.pandoc.to")

```

```{r}
print(out_type)

is_pdf <-  (out_type=='latex')
print(is_pdf)
```

# {.tabset .tabset-fade .tabset-pills}

##  Objectifs de la séance  


* Analyse de variance à 2 facteurs
  + Prise en compte d'un 2ème facteur
* Puissance des tests
  + Effet de la taille de l'échantillon
  + Etude par simulations

## Exercices 


### Problématique

On cherche à évaluer comment sont perçues 6 compotes de pommes au niveau de la saveur de pomme crue. Une dégustation est mise en place et 6 juges vont déguster chacune des 6 compotes. Les notes sont attribuées sur une échelle allant de 0 à 10.

La question est donc de savoir si certaines compotes sont en moyenne perçues comme ayant une plus forte saveur de pomme crue.

### Analyse prenant en compte l'effet compote uniquement

#### Importation du premier jeu de données

* Importez le jeu de données intial `compote.csv`.

```{r import_data}
dta <- read.table('https://agrocampusds.github.io/demarche_statistique/compote.csv', sep = ';' , stringsAsFactors = TRUE, header = TRUE)
dta$juge <- as.factor(dta$juge)
dta$compote <- as.factor(dta$compote)
```

#### Visualisation des données

* Visualiser les données pour avoir une idée des saveurs de pomme crue selon les compotes et calculez quelques statistiques descriptives par compote.

```{r boxplot, echo = FALSE}
dta %>% 
  ggplot() + aes(x=compote, y = S.pom.crue, col=compote) + 
  geom_boxplot()+ geom_jitter()
```

```{r mean, echo = FALSE, results='markup'}
stat_desc <- dta %>% 
  group_by(compote) %>% 
  summarise(note_mean = mean(S.pom.crue), 
            S.pom.crue_sd = sd(S.pom.crue), 
            q05 = quantile(S.pom.crue, probs = 0.05 ),
            q50 = quantile(S.pom.crue, probs = 0.5 ),
            q95 = quantile(S.pom.crue, probs = 0.95 )
            )
```

```{r stat_desc_html, echo = FALSE, results='markup', eval = !is_pdf}
stat_desc %>% 
  kable(digits=2, format = "html", escape = FALSE) %>%
  collapse_rows(columns = 1, valign = 'top') %>%
  kable_classic(full_width = F, html_font = "Cambria")
```

```{r stat_desc, echo = FALSE, results='markup', eval = is_pdf}
stat_desc %>% 
  kable(digits=2, booktabs = T)%>%
  kable_styling(latex_options = "striped")
```


#### Test statistique

On cherche à savoir si la saveur de pomme crue est différente selon la compote.

##### Test global (=Effet des facteurs)


```{r modele1, echo = TRUE, results='markup'}
mod1.compote <- lm(S.pom.crue ~ compote,data=dta)
mod0 <- lm(S.pom.crue~1,data=dta)
anova(mod0,mod1.compote)
```

### Prise en compte de la variable juge

Surpris du résultat, on décide de prendre en compte la variable juge.

#### Visualisation

* Visualisez les notes en fonction de la compote mais en coloriant les points de couleurs différentes selon les juges.

```{r ggplot}
dta %>% 
  ggplot() + aes(x=compote, y = S.pom.crue, col=juge) + 
  geom_point()
  
 dta %>% 
  ggplot() + aes(x=compote, y = S.pom.crue, col=juge) + 
  geom_jitter(width = 0.1, size = 3)
 
 dta %>% 
  ggplot(aes(x=compote, y = S.pom.crue)) +
  geom_boxplot() + 
  geom_jitter(aes(col=juge), size =2, width = 0.1)
```

#### Test statistique

* Ecrire le modèle et les hypothèses permettant de tester l'effet compote sur la saveur mais en prenant en compte l'effet du juge.
* Réaliser le test avec R.


##### Test global (= Effet des facteurs)

Plusieurs modèles ont été construits, et plusieurs tests sont proposés permettant de tester un modèle contre un autre. 

* Dire à quelle question répond chacun des tests ci-dessous.
* Par rapport à la problématique permettant de savoir s'il y a des différences de saveur de pomme crue entre les compotes, indiquer quels tests vous allez commenter.
* Commenter et interpréter le test en lien avec votre problématique.

```{r testGlobal, echo = TRUE, results='markup'}
mod2 <- lm(S.pom.crue ~ compote + juge,data=dta)
mod1.compote <- lm(S.pom.crue ~ compote,data=dta)
mod1.juge <- lm(S.pom.crue ~ juge,data=dta)
anova(mod2,mod0)
anova(mod2,mod1.juge)
anova(mod2,mod1.compote)
```

* Dans le modele mod1.compote, où se trouve la variabilité associée aux juges ? Pourquoi cela est-il gênant lorsqu'on s'intéresse à tester un effet compote ?

* La fonction `Anova` (avec un A majuscule) du package `car` (qu'il vous faudra sûrement installer) permet de retrouver en une seule commande les probabilités critiques de tests associés à chacun des effets. Retrouver ces probabilités critiques.
Remarque : dans le cas de données déséquilibrées, les probabilités critiques obtenus avec `anova` et `Anova` peuvent être légèrement différentes. On préférera généralement utiliser les résultats fournis par la fonction `Anova'. 

```{r Anova, echo = TRUE, results='markup'}
library(car)
Anova(mod2)
```

##### Test Post-Hoc (=Comparaison entre les modalités des facteurs)

```{r emmeans, echo = TRUE, results='markup', fig.show='asis'}
library(emmeans)
comparaison_compote <- emmeans(mod2,  ~ compote )
pairs(comparaison_compote)
plot(comparaison_compote)
```

<!-- ```{r multcomp, echo = TRUE, results='markup'} -->
<!-- require(multcomp) -->
<!-- test_AllPairs <- glht(mod2,linfct=mcp(compote="Tukey")) -->
<!-- summary(test_AllPairs, test = adjusted("bonferroni")) -->
<!-- ``` -->


<!-- On peut aussi tester si la saveur de pomme crue d'une compote particulière est égale ou différente de la moyenne de l'ensemble des compotes. La moyenne correspond à des coefficients de -1/6 pour chaque compote, et donc si on compare la note de chaque compote à la note moyenne moyenne, on écrira: -->

<!-- ```{r , echo = TRUE, results='markup'} -->
<!-- Tests <- rbind("comp1 - moy"=c((1 - 1/6),-1/6,-1/6,-1/6,-1/6,-1/6), -->
<!--               "comp2 - moy"=c(-1/6,(1 -1/6),-1/6,-1/6,-1/6,-1/6), -->
<!--               "comp3 - moy"=c(-1/6,-1/6,(1 -1/6),-1/6,-1/6,-1/6), -->
<!--               "comp4 - moy"=c(-1/6,-1/6,-1/6,(1 -1/6),-1/6,-1/6), -->
<!--               "comp5 - moy"=c(-1/6,-1/6,-1/6,-1/6,(1 -1/6),-1/6), -->
<!--               "comp6 - moy"=c(-1/6,-1/6,-1/6,-1/6,-1/6,(1 -1/6))) -->
<!-- test_1Pair <- glht(mod2,linfct=mcp(compote=Tests)) -->
<!-- summary(test_1Pair, test = adjusted("bonferroni")) -->
<!-- ``` -->

### Conclusion de l'étude

Il est indispensable de lister tous les facteurs qui peuvent influer sur la variable réponse, même si ceux-ci ne sont pas intéressants à interpréter. Cela permet de réduire la variabilité résiduelle et par suite de mieux mettre en évidence l'effet potentiel qui nous intéresse.

## Le vocabulaire de la séance

### Commandes R
- anova et lm
- Anova (package car)
- emmeans (package emmeans)

### Environnement R


### Statistique 
- Test d'analyse de la variance
- Test post-hoc (comparaison entre modalités d'un facteur)
