---
title: "TD7 : Régression linéaire"
author: "UP Mathématique appliquée"
date: ''
output:
  html_document:
    theme: united
    css: style.css
    highlight: tango
mainfont: SourceSansPro
header-includes:
- \usepackage[default]{sourcesanspro}
- \usepackage[T1]{fontenc}
---


```{r setup-TD5, include=FALSE, }
knitr::opts_chunk$set(echo = FALSE, cache= TRUE, eval = TRUE, fig.show='hide', message = FALSE, warning = FALSE, results = 'hide' )
library(tidyverse)
library(kableExtra)
library(FactoMineR)
library(plotly)
out_type <- knitr::opts_knit$get("rmarkdown.pandoc.to")

```

```{r}
print(out_type)

is_pdf <-  (out_type=='latex')
print(is_pdf)
```

# {.tabset .tabset-fade .tabset-pills}

##  Objectifs de la séance  


* Visualisation de données
  - Visualiser les relations entre deux variables quantitatives
* Analyse de données
   - Comprendre le modèle de régression
   - Ajuster un modèle de régression et exploiter les résultats qui en découlent
  
  
## Exercices 


### Problématique
La fédération française de rugby sélectionne des joueurs de moins de 15 ans pour des stages pendant les vacances scolaires. 500 jeunes sont sélectionnés chaque année selon leur potentiel, et la vitesse au 50m est une de ces mesures.
Cependant, la tranche d'âge des joueurs sélectionnés (moins de 15 ans) est d'1 an et les joueurs nés en début d'année civile ont un développement physiologique plus important que les joueurs nés en fin d'année. Pour éviter un biais de sélection et défavoriser les joueurs plus jeunes, la fédération de rugby souhaite relativiser la performance en fonction du mois de naissance.
Pour cela, elle a enregistré les performances de 72 jeunes nés lors d'une même année civile et passant un test de vitesse de 50m. Notez qu'ici, seules les vitesses des joueurs jouant à l'arrière (et donc qui courent vite) sont comparées.

* Calculer le coefficient de corrélation entre la vitesse et le mois de naissance
```{r correl, echo=FALSE,eval=TRUE}
don <- read.table("vitesse_rugbymen.csv", header=TRUE, sep=";")
ggplot(don) +
  aes(x=MoisNais, y=vitesse) +
  geom_point() +
  geom_smooth(method="lm", se=FALSE) +
  ggtitle("Effet du mois de naissance sur la performance")+
  scale_x_continuous(breaks=1:12)+
  xlab("Mois de naissance")+
  ylab("Vitesse (m/s)")

cor.test(don$MoisNais,don$vitesse)
```
* Construire le modèle permettant de prédire la vitesse en fonction du mois de naissance. Interprétez les coefficients du modèle
```{r analyse, echo=FALSE,eval=TRUE}
res <- LinearModel(vitesse~MoisNais, data=don)
res$Ttest
```
* Prédire la performance moyenne d'un joueur né en janvier, et celle d'un joueur né en décembre.
```{r predictions, echo=FALSE,eval=TRUE}
predict(res)
pred <- predict(res)[1:2]
```
* Donner les performances des deux premiers joueurs du jeu de données.
```{r perfs, echo=FALSE,eval=TRUE}
perf <- don$vitesse[1:2] # le premier est né en janvier, le 2e en décembre, le premier apparait plus rapide
```
* Comparer les performances des 2 premiers joueurs du jeu de données **en relativisant** par rapport à leur âge.

```{r comparaisons, echo=FALSE,eval=TRUE}
perf-pred # le 1er court moins vite que la moyenne attendue pour son age, le 2nd est plus rapide
# et pourtant avec les valeurs brutes le 1er semblait + rapide
```


* Représenter les intervalles de prédiction en fonction du mois de naissance à l'aide des commandes suivantes
```{r, eval =FALSE, echo=TRUE}
pred_interval <- predict(res,  interval="prediction", level = 0.95)
pred_interval <- data.frame(pred_interval,MoisNais=don$MoisNais)
ggplot() +  geom_point(data = don, aes(x=MoisNais, y=vitesse)) +
  geom_smooth(method="lm", se=TRUE) +
  ggtitle("Effet du mois de naissance sur la performance")+
  scale_x_continuous(breaks=1:12)+
  xlab("Mois de naissance")+
  ylab("Vitesse (m/s)") +
  geom_ribbon(data=pred_interval, aes(x = MoisNais, ymin = lwr, ymax = upr), fill = "blue", alpha = 0.1)

```



## Le vocabulaire de la séance

### Commandes R
- cor.test
- LinearModel
- geom_smooth


### Environnement R


### Statistique 
- Régression linéaire
- Test de corrélation de Pearson
