---
title: "TD8 : Puissance de test"
author: "UP Mathématique appliquée"
date: ''
output:
  html_document:
    theme: united
    css: style.css
    highlight: tango
mainfont: SourceSansPro
header-includes:
- \usepackage[default]{sourcesanspro}
- \usepackage[T1]{fontenc}
---


```{r setup-TD8, include=FALSE, }
knitr::opts_chunk$set(echo = FALSE, cache= TRUE, eval = TRUE, fig.show='hide', message = FALSE, warning = FALSE, results = 'hide' )
library(tidyverse)
library(kableExtra)
out_type <- knitr::opts_knit$get("rmarkdown.pandoc.to")

```

```{r}
print(out_type)

is_pdf <-  (out_type=='latex')
print(is_pdf)
```

# {.tabset .tabset-fade .tabset-pills}

##  Objectifs de la séance  


* Puissance des tests
  + Effet de la taille de l'échantillon
  + Effet de la variance
  + Effet de l'écart entre les 2 moyennes
  + Prise en compte d'un 2ème facteur en analyse de variance

## Exercices 

On a simulé 5 variables quantitatives indépendantes ($Y_1$, $Y_2$, $Y_3$, $Y_4$ et $Y_5$) en tirant des valeurs dans une loi normale de moyenne $\mu_A$ et de variance $\sigma_A^2$ pour les $n/2$ premières données et de moyenne $\mu_B$ (différente de $\mu_A$) et de variance $\sigma_B^2$ (égale à $\sigma_A^2$) pour les $n/2$ dernières données.  L'objectif est ici de voir dans quelles situations les tests de comparaison de moyenne permettent de mettre en évidence l'écart de moyenne qui existe entre $\mu_A$ et $\mu_B$.

Les situations sont les suivantes :

* pour $Y_1$ : $n=100$, $\mu_A=0$, $\mu_B=1$ et $\sigma_A=\sigma_B=1$
* pour $Y_2$ : $n=100$, $\mu_A=0$, $\mu_B=0.1$ et $\sigma_A=\sigma_B=1$
* pour $Y_3$ : $n=100$, $\mu_A=0$, $\mu_B=0.1$ et $\sigma_A=\sigma_B=0.05$
* pour $Y_4$ : $n=10$, $\mu_A=0$, $\mu_B=1$ et $\sigma_A=\sigma_B=1$
* pour $Y_5$ : $n=10$, $\mu_A=0$, $\mu_B=0.1$ et $\sigma_A=\sigma_B=1$ mais les données dépendent aussi d'un second facteur

### Effet de la variance et de l'écart entre moyennes sur la puissance des tests

#### Importation du premier jeu de données

```{r, echo=FALSE}
set.seed(123)
fac <- rep(c("A","B"),50)
Y1 <- rep(c(0,1),50)+ rnorm(100,0,1)
Y2 <- rep(c(0,0.1),50)+ rnorm(100,0,1)
Y3 <- rep(c(0,0.1),50)+ rnorm(100,0,0.05)
dta <- cbind.data.frame(fac,Y1,Y2,Y3)
write.table(dta,file="puissance_1.csv", sep = ";",col.names =TRUE,row.names = FALSE)

fact <- rep(c("A","B"),5)
fact2 <- letters[rep(1:5,each=2)]
Y4 <- rep(c(0,2),5)+ rnorm(10)
alea <- rnorm(5)
Y5 <- rep(c(0,0.2),5)+ rep(alea,each=2) + rnorm(10)*0.01
dta2 <- cbind.data.frame(fact,Y4,Y5,fact2)
write.table(dta2,file="puissance_2.csv", sep = ";",col.names =TRUE,row.names = FALSE)
```

* Importez le jeu de données intial `puissance_1.csv`.

```{r import_data}
dta <- read.table('https://agrocampusds.github.io/demarche_statistique/puissance_1.csv', sep = ';' , stringsAsFactors = TRUE, header = TRUE)
```

* D'après vous, et sans faire de calcul, quelles sont les situations où il y a le plus de puissance 
 
 +  entre $Y_1$ et $Y_2$ ?
 +  entre $Y_2$ et $Y_3$ ?
 +  entre $Y_1$ et $Y_4$ ?

#### Visualisation des données

* Visualisez la variable $Y_1$ pour voir s'il y a un éventuel effet de la variable qualitative `fac1`.
* Calculez les statistiques descriptives par modalité
* D'après vous, et seulement à partir du graphe, est-ce que le test de comparaison de moyenne sera significatif ?
* Faire de même pour $Y_2$ et $Y_3$

```{r boxplot, echo = FALSE}
dta %>% 
  ggplot() + aes(x=fac, y = Y1, col=fac) + 
  geom_boxplot()+ geom_jitter()
```

```{r mean, echo = FALSE}
stat_desc1 <- dta %>% 
  group_by(fac) %>% 
  summarise(Y1_mean = mean(Y1), 
            Y1_sd = sd(Y1), 
            Y1_q05 = quantile(Y1, probs = 0.05 ),
            Y1_q50 = quantile(Y1, probs = 0.5 ),
            Y1_q95 = quantile(Y1, probs = 0.95))
stat_desc2 <- dta %>% 
  group_by(fac) %>% 
  summarise(Y2_mean = mean(Y2), 
            Y2_sd = sd(Y2), 
            Y2_q05 = quantile(Y2, probs = 0.05 ),
            Y2_q50 = quantile(Y2, probs = 0.5 ),
            Y2_q95 = quantile(Y2, probs = 0.95 ))
stat_desc3 <- dta %>% 
  group_by(fac) %>% 
  summarise(Y3_mean = mean(Y3), 
            Y3_sd = sd(Y3), 
            Y3_q05 = quantile(Y3, probs = 0.05 ),
            Y3_q50 = quantile(Y3, probs = 0.5 ),
            Y3_q95 = quantile(Y3, probs = 0.95 ))
```

```{r stat_desc_html, echo = FALSE, eval = !is_pdf}
stat_desc1 %>% 
  kable(digits=2, format = "html", escape = FALSE) %>%
  collapse_rows(columns = 1, valign = 'top') %>%
  kable_classic(full_width = F, html_font = "Cambria")
stat_desc2 %>% 
  kable(digits=2, format = "html", escape = FALSE) %>%
  collapse_rows(columns = 1, valign = 'top') %>%
  kable_classic(full_width = F, html_font = "Cambria")
stat_desc3 %>% 
  kable(digits=2, format = "html", escape = FALSE) %>%
  collapse_rows(columns = 1, valign = 'top') %>%
  kable_classic(full_width = F, html_font = "Cambria")
```

```{r stat_desc, echo = FALSE, eval = is_pdf}
stat_desc1 %>% 
  kable(digits=2, booktabs = T)%>%
  kable_styling(latex_options = "striped")
stat_desc2 %>% 
  kable(digits=2, booktabs = T)%>%
  kable_styling(latex_options = "striped")
stat_desc3 %>% 
  kable(digits=2, booktabs = T)%>%
  kable_styling(latex_options = "striped")
```

#### Test statistique

##### Test de comparaison de moyenne et analyse de variance à 1 facteur

* Tester la significativité de la différence de moyennes de $Y_1$ quand le facteur `fac1` prend les modalités `A` et `B` (2 tests sont possibles). Faire de même avec $Y_2$ et $Y_3$.

```{r modele1, echo = FALSE}
mod1 <- anova(lm(Y1 ~ fac,data=dta))
t.test(Y1 ~ fac,data = dta)
t.test(Y2 ~ fac,data = dta)
t.test(Y3 ~ fac,data = dta)
```

#### Calcul de puissance avec la fonction `power.t.test`

A l'aide de la fonction `power.t.test`, déterminer dans quelle situation, entre celles qui ont permis les simultations de $Y_1$, $Y_2$, $Y_3$ et $Y_4$, la puissance de détecter une différence de moyenne est la plus importante.

Commenter par rapport à la question 1.1.

_Remarque_ : l'utilisation de la fonction `power.t.test` nécessite ici de connaître la différence de moyenne et l'écart-type __sans incertitude__.

```{r, echo=TRUE,results='markup'}
power.t.test(n=50, delta=1,sd=1,sig.level=0.05)
```

```{r, echo=FALSE}
power.t.test(n=50, delta=0.1,sd=1,sig.level=0.05)
power.t.test(n=50, delta=0.1,sd=0.05,sig.level=0.05)
power.t.test(n=5, delta=0.1,sd=1,sig.level=0.05)
```

### Effet de la taille de l'échantillon et de la prise en compte d'un second facteur sur la puissance des tests

* Importez le jeu de données intial `puissance_2.csv`.

```{r}
dta2 <- read.table('https://agrocampusds.github.io/demarche_statistique/puissance_2.csv', sep = ';' , stringsAsFactors = TRUE, header = TRUE)
```

#### Visualisation des données

* Visualisez les variables $Y_4$ et $Y_5$ pour voir s'il y a un éventuel effet de la variable qualitative `fac1`.
* Calculez les statistiques descriptives par modalité

```{r, echo = FALSE}
dta2 %>% 
  ggplot() + aes(x=fact, y = Y4) + 
  geom_boxplot()+ geom_jitter()
```

```{r mean4, echo = FALSE}
stat_desc4 <- dta2 %>% 
  group_by(fact) %>% 
  summarise(Y4_mean = mean(Y4), 
            Y4_sd = sd(Y4), 
            Y4_q05 = quantile(Y4, probs = 0.05 ),
            Y4_q50 = quantile(Y4, probs = 0.5),
            Y4_q95 = quantile(Y4, probs = 0.95))
stat_desc5 <- dta2 %>% 
  group_by(fact) %>% 
  summarise(Y5_mean = mean(Y5), 
            Y5_sd = sd(Y5), 
            Y5_q05 = quantile(Y5, probs = 0.05 ),
            Y5_q50 = quantile(Y5, probs = 0.5),
            Y5_q95 = quantile(Y5, probs = 0.95))
```

```{r stat_desc4_html, echo = FALSE, eval = !is_pdf}
stat_desc4 %>% 
  kable(digits=2, format = "html", escape = FALSE) %>%
  collapse_rows(columns = 1, valign = 'top') %>%
  kable_classic(full_width = F, html_font = "Cambria")
stat_desc5 %>% 
  kable(digits=2, format = "html", escape = FALSE) %>%
  collapse_rows(columns = 1, valign = 'top') %>%
  kable_classic(full_width = F, html_font = "Cambria")
```

```{r stat_desc4, echo = FALSE, eval = is_pdf}
stat_desc4 %>% 
  kable(digits=2, booktabs = T)%>%
  kable_styling(latex_options = "striped")
stat_desc5 %>% 
  kable(digits=2, booktabs = T)%>%
  kable_styling(latex_options = "striped")
```

#### Prise en compte d'un 2ème facteur

* Visualisez la réponse Y5 en fonction du facteur `fact` mais en coloriant les points de couleur différente selon le facteur `fact2`.

```{r, echo=FALSE}
dta2 %>% 
  ggplot() + aes(x = fact, y = Y5, col = fact2) + 
  geom_point()
```

#### Tests
* Ecrire le modèle et les hypothèses permettant de tester l'effet de la variable `fact` sur `Y4`. Faire de même avec `Y5` mais en prenant en compte l'effet de la variable `fact2`.

```{r, echo = FALSE}
t.test(Y4~fact,data=dta2)
mod1 <- anova(lm(Y4 ~ fact,data=dta2))
```

```{r, echo = FALSE}
t.test(Y5~fact,data=dta2)

mod1 <- anova(lm(Y5 ~ fact,data=dta2))
mod2 <- lm(Y5 ~ fact + fact2,data=dta2)
anova(mod2)
library(car)
Anova(mod2)
```
### Calcul de la puissance d'un test

On veut mettre en évidence un potentiel effet entre deux traitements A et B. On sait que l'écart-type de la variable réponse est de 1 mais la moyenne peut différer selon le traitement. On veut détecter une différence de moyenne si celle-ci dépasse 0.2. Combien faut-il faire de mesure si on veut détecter dans 80% des cas une telle différence au seuil 95% (utiliser la fonction `power.t.test`) ?

```{r, echo=FALSE}
power.t.test(delta=0.2, sd=1, sig.level=0.05, power=0.8)
```


### Conclusion de l'étude

La puissance des tests augmente quand (rayer les mentions inutiles) : 

+ la variance augmente, 
+ le nombre d'individus augmente, 
+ l'écart entre les moyennes augmente.

Si un 2ème facteur a un effet significatif, il faut (rayer les mentions inutiles) :

+ ne pas mettre ce 2ème facteur dans le modèle modèle,
+ mettre ce 2ème facteur dans le modèle et interpréter la significativité du test qui lui est associé associé sans regarder le test du 1er facteur
+ mettre ce 2ème facteur dans le modèle, même si celui-ci n'est pas intéressant à interpréter
  
## Le vocabulaire de la séance

### Commandes R
- t.test
- anova
- power.t.test
- Anova (package car)

### Environnement R


### Statistique 
- Test de comparaison de moyenne
- Test d'analyse de la variance
- Puissance des tests
